【裁判字號】    96,簡上,403
【裁判日期】    970403
【裁判案由】    妨害自由等
【裁判全文】
臺灣高雄地方法院刑事判決             96年度簡上字第403號
上  訴  人  乙○○
即  被  告
選任辯護人  李永裕律師
上列上訴人因妨害自由等案件，不服本院高雄簡易庭96年度簡字
第1149號中華民國96年3 月21日第一審簡易判決（臺灣高雄地方
法院檢察署檢察官聲請簡易判決處刑案號：95年度偵字第19118
號）提起上訴，本院管轄之第二審合議庭判決如下：
    主  文
原判決撤銷。
乙○○犯剝奪他人行動自由罪，處有期徒刑伍月，如易科罰金，
以銀元佰元即新台幣玖佰元折算壹日，減為有期徒刑貳月又拾
伍日，如易科罰金，以銀元佰元即新台幣玖佰元折算壹日。
    事  實
一、乙○○為址設於高雄縣路竹鄉○○村○○路277 巷82號大勝
    木業公司之負責人，於民國95年06月07日14時30分許，明知
    甲○○、陳麗娥為臺灣省南區國稅局岡山稽徵所之稅務員，
    竟基於剝奪他人行動自由之犯意，對依法進入上址入內執行
    稽核稅務職務之甲○○、陳麗娥，拒絕提供相關營利事業登
    記證等資料，並關閉上開地點之鐵門，阻止甲○○、陳麗娥
    離開現場達4 、50分鐘，嗣因警據報前往處理而悉上情。
二、案經甲○○、陳麗娥訴由高雄縣政府警察局湖內分局移送台
    灣高雄地方法院檢察署檢察官偵查起訴。
    理  由
一、證據能力部分：被告以外之人於偵查中向檢察官所為之陳述
    ，除顯有不可信之情況者外，得為證據，刑事訴訟法第159
    條之1 第2 項定有明文。經查，證人即告訴人陳麗娥於偵查
    中經具結證述之內容，查並無何顯不可信之情況，依上開說
    明，應具有證據能力，得作為本件之證據。
二、訊之被告乙○○對於告訴人甲○○、陳麗娥在上開時地前往
    其公司，及其在告訴人2 人欲離去時關閉鐵門，阻止其2 人
    離開等情，固不諱言，惟矢口否認有何妨害自由之犯行，辯
    稱：伊當時係懷疑告訴人2 人可能係詐騙集團成員，故暫時
    阻止告訴人2 人離去，並報警前來處理，以確認告訴人2 人
    身分，並無妨害告訴人2 人自由之主觀意思云云。經查，本
    件業據證人即告訴人陳麗娥於偵查中證述稱：稽查當天與甲
    ○○一同前往，早上有先打電話告知要去稽查，到場時有出
    示證件，並表示是應中區國稅局埔里稽徵所委託來稽查等語
    明確（見偵卷第5 頁），且據證人即告訴人甲○○於審理中
    證述稱：當天伊與陳麗娥要先行離開時，因為現場從建築物
    到大門距離約有200 公尺，伊2 人從建築物到大門時，發現
    鐵門已經關起來，..... 當時有請他們打開鐵門，但是他們
    主張我們是詐騙集團人員....... 伊2 人在一開始要進入被
    告公司之前，就已經提出識別證，也有提示埔里稽徵所的公
    文給被告看，被告問伊服務單位電話、分機幾號，伊也有提
    供電話供查證確定等語明確（見審卷第68─69頁），顯見告
    訴人2 人前往執行業務前，即有先打電話告知，並於到場時
    提出證件及文件，被告應可確認告訴人2 人之身分，況告訴
    人2 人於被告公司內亦無向被告索取手續費或其他任何費用
    ，此業據被告於審理中供明無誤（見審卷第75頁），且告訴
    人2 人當日服裝整齊亦無奇裝異服之情形，此有其2 人當日
    衣著相片2 張在卷可查（見審卷第81頁），被告顯無懷疑告
    訴人2 人係詐騙集團人員之可能，其所辯顯係卸責之詞，不
    足採信；本件復有現場相片11紙在卷可憑（見審卷第82─87
    頁）；罪證明確，被告犯行堪以認定。
三、新舊法比較：本件被告行為後，刑法及刑法施行法業於94年
    2 月2 日經總統以華總一義字第09400014901 號令修正公布
    ，並於95年7 月1 日施行，參酌最高法院95年5 月23日刑事
    庭第8 次會議決議，修正後刑法第2 條第1 項之規定，係規
    範行為後法律變更所生新舊法律比較適用之準據法，於新刑
    法施行後，應適用修正後刑法第2 條第1 項之規定，為「從
    舊從輕」之比較，茲比較如下：（一）罰金刑部分：被告行
    為後，刑法第33條第5 款業已修正施行；修正後刑法第33條
    第5 款規定「罰金：新臺幣1, 000元以上，以百元計算之。
    」，與修正前刑法第33條第5 款規定「罰金：1 元以上。」
    不同，比較新舊法結果，關於刑法第302 條第1 項之法定刑
    罰金部分以新法並未較有利於被告，自應適用被告行為時之
    舊法處斷；（二）刑法第41條雖係關於刑罰執行事項，參照
    最高法院90年度台非字第223 號、92年度台上字第5220號、
    94 年 度台上字第858 號判決要旨，若該條有所變更，亦應
    依刑法第2 條第1 項之規定，比較新舊法，以資決定應適用
    之法律。修正後之刑法第41條就易科罰金之要件「犯最重本
    刑為5 年以上有期徒刑以下之罪」及「而受6 個月以上徒刑
    之罪」部分，雖未變更，但就易科罰金之標準，由修正前之
    刑法第41條第1 項及罰金罰鍰提高標準條例第2 條之「100
    元以上300 元以下折算1 日」（即新臺幣30 0元以上900 元
    以下折算1 日），提高為「新臺幣1 千元、2 千元或3 千元
    折算1 日」，刑法修正後之易科罰金標準，顯較不利於被告
    ；至於新法將原有「因身體、教育、職業、家庭之關係或其
    他正當事由，執行顯有困難」規定，予以刪除，因該部分係
    屬於檢察官指揮執行時，所應審酌事項之規定（最高法院77
    年度台非字第158 號判決參照），而與法院應否諭知易科罰
    金之要件判斷無涉，從而，比較修正前、後之刑法、罰金罰
    鍰提高標準條例之規定，仍以修正後之刑法及罰金罰鍰提高
    標準條例之規定，並未較有利於被告，自應適用被告行為時
    之舊法處斷。
四、核被告所為，係犯修正前刑法第302 條第1 項妨害自由罪。
    被告以一個行為剝奪告訴人甲○○、陳麗娥2 人的行動自由
    係一行為同時觸犯2 妨害自由之罪，為想像競合犯，應從一
    重論處。原聲請簡易處刑意旨另認，被告在上開鐵門關閉時
    復釋放2 隻惡犬看管告訴人2 人之強暴方式，另犯刑法第
    135 條第1 項之妨害公務罪嫌等語，惟此部分業據被告否認
    ，且據證人即告訴人甲○○於本院審理中證述稱：被告在案
    發現場並未有釋放2 隻惡犬之犯行等語明確（見審卷第69頁
    ），復查無積極證據足證被告有何妨害公務之犯行，此部分
    本應為無罪之諭知，惟檢察官認此部分與上開被告所犯妨害
    自由罪部分有想像競合犯之裁判上一罪之關係，爰不另為無
    罪之諭知。
五、原審以被告罪證明確，予以論罪科刑固非無見，惟（一）其
    認為被告同時犯刑法第135 條第1 項之妨害公務罪，並與上
    開刑法第302 條第1 項之妨害自由罪，依想像競合之規定從
    一重處斷，尚有未洽；（二）又原審未及適用中華民國96年
    罪犯減刑條例對於被告予以宣告減刑亦有未合；（三）被告
    利用公務員前往其公司執行職務之機，任意指稱可能為詐騙
    集團，限制公務員行動自由長達4 、50分鐘之久，對於公權
    力之行使傷害甚大，且犯後狡飾犯行毫無悔意，原審僅量處
    有期徒刑3 月，尚嫌過輕。本件被告上訴意旨否認犯行，請
    求撤銷改判，雖無理由，惟原審既有上開可議之處，仍應由
    本院予以撤銷改判。
六、審酌被告於公務員執行公權力之際加以限制行動自由，且時
    間非短，造成告訴人即被害人心理上之傷害，且犯後未能坦
    承犯行，未見有悔悟之意，惟念及被告前未有犯罪之前科，
    素行尚稱良好，有台灣高等法院被告前案紀錄表1 份在卷可
    稽，及其犯罪動機、目的、手段等一切情狀，量處如主文所
    示之刑，並斟酌被告之學歷、家庭經濟狀況等情，併諭知易
    科罰金之折算標準。又被告所犯上開施用毒品等罪，係於96
    年4 月24日以前所為，合於中華民國96年罪犯減刑條例第2
    條第1 項第3 款之規定，應減其宣告刑二分之一，併諭知易
    科罰金之折算標準。
據上論斷，應依刑事訴訟法第455 條之1 第1 項、第3 項、第36
9 條第1 項前段，刑法第2 條第1 項前段、（修正前）第302 條
第1 項、（修正前）第41條第1 項前段、第55條，罰金罰鍰提高
標準條例第1 條前段、廢止前罰金罰鍰提高標準條例第2 條，中
華民國96年度罪犯減刑條例第2 條第1 項第3 款、第7 條，判決
如主文。
中    華    民    國    97    年    4     月    3    日
                  刑事第四庭    審判長法  官   陳  箐
                                      法  官   鄭凱文
                                      法  官   林俊寬
以上正本證明與原本無異。
不得上訴。
中    華    民    國    97    年    4     月    3    日
                                      書記官   林香如
附錄法條：
中華民國刑法第302條
（剝奪他人行動自由罪）
私行拘禁或以其他非法方法，剝奪人之行動自由者，處5 年以下
有期徒刑、拘役或3 百元以下罰金。
因而致人於死者，處無期徒刑或7 年以上有期徒刑，致重傷者，
處3 年以上10年以下有期徒刑。
第1 項之未遂犯罰之。


司法院資訊處製作；財團法人民間司法改革基金會備份。
